【裁判字號】    98,判,1080
【裁判日期】    980917
【裁判案由】    土地徵收
【裁判全文】
最  高  行  政  法  院  判  決
                                      98年度判字第1080號
上  訴  人  甲○○
            乙○○
            丙○○
            丁○○
            戊○○
            己○○
被 上訴 人  內政部
代  表  人  江宜樺
上列當事人間土地徵收事件，上訴人對於中華民國96年9月28日
臺北高等行政法院95年度訴字第2348號判決，提起上訴，本院判
決如下：
    主  文
上訴駁回。
上訴審訴訟費用由上訴人負擔。
    理  由
一、緣原審參加人臺北縣板橋市公所（下稱板橋市公所）為辦理
    江子翠12埒15號道路工程（下稱系爭工程），需用臺北縣板
    橋市○○○段第2崁小段231-4號（下稱系爭土地）等9筆土
    地，報經臺灣省政府以民國（下同）72年8月9日72府地四字
    第68835號函（下稱徵收處分）核准徵收，並經原審輔助參
    加人臺北縣政府（下稱臺北縣政府）於72年8月19日72以北
    府地四字第246382號公告徵收在案，復以72年9月13日72北
    府地四字第281223號函通知被徵收土地所有權人於同年10月
    3日領取徵收補償費。嗣系爭土地原所有權人朱宗文（應有
    部分1/2）於85年4月24日死亡，上訴人於94年8月15日以板
    橋市公所未依規定通知、發放系爭土地之補償費，遲至93年
    6月25日始通知上訴人將系爭土地應得之補償費予以提存，
    違反法律規定為由，請求被上訴人確認系爭土地之徵收關係
    不存在，經被上訴人以94年12月23日台內地字第0940063512
    號函復略以系爭土地並無徵收失效之情形，上訴人不服，循
    序提起行政訴訟。
二、上訴人於原審起訴主張：系爭土地應有部分1/2係上訴人之
    被繼承人朱宗文於60年間因買賣而取得，85年間朱宗文死亡
    ，上訴人辦理繼承登記時，始發現系爭土地登記簿上註記因
    徵收處分禁止移轉，惟朱宗文生前未收到核發補償費之通知
    ，更未領取補償費，系爭徵收處分應已失效，詎板橋市公所
    竟仍於93年間將系爭土地移轉登記為其所有，侵害上訴人之
    權益等語，求為判決確認被上訴人基於系爭徵收處分與上訴
    人間就系爭土地所生之徵收法律關係不存在。
三、被上訴人則以：系爭土地業係經合法程序核定徵收並依法公
    告通知核發補償費在案，上訴人於20餘年後始爭執未收受核
    發補償費之通知且未領取補償費，板橋市公所因查無領據無
    法證明業經核發補償費，乃於92年間補辦發價事宜，惟上訴
    人拒絕受領始將之提存，故本件並無徵收失效之情事等語，
    資為抗辯，求為判決駁回上訴人在原審之訴。
四、原審斟酌全辯論意旨及調查證據之結果，以：(一)依司法院院
    字第2704號、釋字第110號、釋字第516號解釋、本院57年判
    字第476號判例、93年度判字第718號判決等意旨可知，徵收
    補償費未於公告期滿後15日內繳交主管地政機關，使應受補
    償人隨時可受領者，固應嚴格論以徵收處分失其效力，惟因
    應受補償人不往領取（或出於拒絕受領，或出於不能受領，
    或出於所在地不明等其他情形），基於徵收本即為公共利益
    之需要著眼，則不應輕易使徵收處分遽失效力。(二))臺北縣
    政府於72年9月13日以72北府地四字第281223號函通知板橋
    市公所，定於同年10月3日在板橋市公所發放補償費，並檢
    送通知業主函20件（同文號），請妥為送達並取據存卷備查
    ，且依系爭徵收公告清冊記載，徵收之土地共9筆，所有權
    人有20人，臺北縣政府業提出其中15人於72年10月3日之領
    據可參，職是被上訴人主張本件徵收補償費已於公告期滿後
    15日前繳交主管地政機關通知應受補償人領取，依法發給等
    情，堪認為真實，故本件即無徵收失效之事由可言。(三)徵收
    除應為公告外，其通知方式，按行為時土地法第227條第1項
    、同法施行法第56條第1款之規定，依登記總簿所載之土地
    所有權人姓名及住所通知被徵收土地之所有權人即為已足，
    上訴人不爭執朱宗文未曾遷址，縱有依該址通知後發現有應
    受補償人應受送達處所不明之情形者，只要有依法公告，仍
    應認為徵收處分成立生效；本件上訴人起訴爭執20幾年前之
    送達合法與否，復嚴格要求行政機關須舉出20幾年前之送達
    回執為證，無異置行政機關於證明困境，而將法秩序之安定
    性破壞無遺。(四)再按行為時土地法第237條、第231條規定及
    本院94年度判字1227號判決可知，未予提存或未依行政命令
    所定期限提存，僅發給補償費之義務仍然存在，不能如同逾
    期發給補償費般，生徵收失其效力之效果。本件因時日久遠
    ，且原所有權人朱宗文已死亡，諸多相關重要證據難以查證
    ，而自己所有之土地是否遭他人使用闢為道路，是極容易即
    時查知以維護自己權益，然而上訴人卻於徵收處分作成後之
    20幾年始提起本件訴訟，基於權利上之睡眠者不值得保護及
    尊重現存秩序與維護法律平和，亦不能認被上訴人有辦理清
    償提存之義務，更不因此使系爭徵收處分失效等語，因將訴
    願決定及原處分均予維持，駁回上訴人在原審之訴。
五、本院查：
  (一)按系爭徵收處分係於72年8月9日核定，於現行土地徵收條例
    89年2月2日公布施行之前，故系爭徵收處分之依據、程序、
    補償等，悉依行為時之土地法為依據。次按「徵收土地應補
    償之地價及其他補償費，應於公告期滿後15日內發給之。」
    、「徵收土地應給予之補償地價補償費及遷移費，由該管市
    縣地政機關規定之。前項補償地價補償費及遷移費，均由需
    用土地人負擔，並繳交該管市縣地政機關轉發之。」、「市
    縣地政機關交付補償地價及補償費遇有左列情形之一時，得
    將款額提存待領：一.應受補償人拒絕受領或不能受領者。
    二.應受補償人所在地不明者。」，行為時土地法第233條、
    第236條、第237條分別定有明文。
  (二)本件板橋市公所為興辦系爭工程，需用含系爭土地在內之9
    筆土地，經臺北縣政府以72年7月30日72北府工一字第22451
    3號函同意補助系爭工程經費之1/2，且同意先行撥借全部工
    程款後，板橋市公所乃檢據徵收計畫書，報經臺灣省政府以
    系爭徵收處分核定准予徵收，經臺北縣政府以72年8月19日
    （72）北府地四字第246382號公告，並以同號函檢送徵收公
    告、徵收土地地價補償費公告清冊及徵收土地範圍圖，請板
    橋市公所張貼並提供閱覽，及檢送致業主函20件，請分別送
    達取據存卷備查，且土地補償費應在徵收公告期滿前備妥；
    復於72年9月13日以（72）北府地四字第281223號函板橋市
    公所定於同年10月3日在板橋市公所發放補償費，並檢送通
    知業主函（同文號）20件，系爭徵收公告清冊上共計土地9
    筆，土地所（共）有權人20人，依被上訴人提出之領據，15
    人於72年10月3日領取補償費，則被上訴人已將本件徵收補
    償費於公告期滿後15日前繳交主管地政機關，通知應受補償
    人領取，依法發給等情，為原審依法認定之事實。查，「土
    地法第233條規定徵收土地應補償之地價及其他補償費，應
    於公告期滿後15日內發給之，係指需用土地人應於公告期滿
    後15日內，將應補償之地價及其他補償費額繳交直轄市或縣
    （市）地政機關，及該地政機關應於公告期滿後15日內通知
    土地所有權人領款，使土地所有權人處於隨時可領取之狀態
    而言。至於同法第237條規定之提存，目的在減輕直轄市或
    縣（市）地政機關之責任，非其義務。直轄市或縣（市）地
    政機關如已合法通知應受補償人領款，而因應受補償人拒絕
    受領、不能受領或所在地不明，致未能發給，雖未為提存，
    該徵收土地核准案並不因此失其效力。」亦經本院97年2月
    份庭長法官聯席會議決議在案。從而原判決據以認定被上訴
    人核發補償費合乎行為時土地法第233條之規定，系爭徵收
    處分即無失效之情事，至嗣後因查無領據始再通知補發，於
    上訴人拒絕受領系爭補償費後再予提存，亦無違行為時土地
    法第237條之規定，其認事用法並無違誤。
  (三)上訴意旨略以：(1)原判決關於土地法第233絛、第237條規定
    之解釋適用，有行政訴訟法第243條第1項所指判決不適用法
    規，及同條第2項第6款所指判決不備理由之當然違法。(2)原
    判決認定被上訴人就本件徵收補償費已於公告期滿後15日前
    繳交主管地政機關，依法通知應受補償人領取，完成發給乙
    節，違反行政訴訟法第136條規定舉證責任分配原則，有行
    政訴訟法第243條第1項所指判決不適用法規及判決理由矛盾
    之當然違法事由。(3)原判決認定上訴人於徵收處分作成後之
    20幾年始提起本件訴訟，基於權利上睡眠者不值得保護乙節
    ，亦有行政訴訟法第243條第2項第6款判決不備理由及理由
    矛盾之違法等語。惟查，原判決業已明確論述其調查證據、
    辯論後得心證之理由，對上訴人在原審之主張如何不足採之
    論證取捨等事項，亦均有詳為論斷，其所適用之法規與該案
    應適用之法規並無違背，與解釋判例，亦無牴觸，並無所謂
    判決不適用法規或判決理由不備及矛盾等之違背法令情事；
    又證據之取捨與當事人所希冀者不同，致其事實之認定亦異
    於該當事人之主張者，不得謂為原判決有違背法令之情形，
    上訴人對於業經原判決詳予論述不採之事項再予爭執，重述
    其在原審業經主張而為原判決摒棄不採之陳詞，並執其個人
    主觀之法律見解，就原審所為論斷、證據取捨及事實認定職
    權之行使為指摘，要難謂為原判決有違背法令之情形。上訴
    論旨，仍執前詞，指摘原判決違背法令，求予廢棄，為無理
    由，應予駁回。
六、據上論結，本件上訴為無理由。依行政訴訟法第255條第1項
    、第98條第1項前段、第104條，民事訴訟法第85條第1項前
    段，判決如主文。
中    華    民    國    98    年    9     月    17    日
                    最高行政法院第七庭
                        審判長法官  藍  獻  林
                              法官  廖  宏  明
                              法官  張  瓊  文
                              法官  姜  素  娥
                              法官  林  文  舟
以  上  正  本  證  明  與  原  本  無  異
中    華    民    國    98    年    9     月    17    日
                              書記官  賀  瑞  鸞


司法院資訊處製作；財團法人民間司法改革基金會備份。
